臺灣高雄地方法院民事判決　　　　　　 109年度訴字第1162號
原　　　告　藍婉瑄　
訴訟代理人　李衣婷律師
　　　　　　黃士龍律師
被　　　告　李明翰　
訴訟代理人　謝勝合律師
複　代理人　岳忠樺律師
　　　　　　梁馨云律師
被　　　告　洪玉樹　
上列當事人間請求清償票款事件，本院於民國110 年9 月30日言
詞辯論終結，判決如下：
    主  文
被告李明翰應給付原告新臺幣壹佰伍拾萬元，及自民國一百零九
年七月二十一日起至清償日止，按年息百分之五計算之利息。
原告其餘之訴及假執行聲請駁回。
訴訟費用由被告李明翰負擔。
本判決原告勝訴部分以新臺幣伍拾萬元為被告李明翰供擔保後，
得假執行。但被告李明翰如以新臺幣壹佰伍拾萬元為原告預供擔
保後，得免為假執行。
    事實及理由
一、原告主張：
  ㈠原告與被告李明翰前為夫妻關係，自民國107 年4 月間起因
    雙方個性不同無法共同生活，乃於107 年11月間，開始討論
    、清算彼此於婚姻存續間之債權債務關係，並商議離婚之事
    。嗣雙方口頭約定（下稱系爭約定）被告李明翰應給付原告
    新臺幣（下同）150 萬元（下稱系爭債務）。嗣原告與被告
    李明翰、被告洪玉樹於107 年12月8 日簽立聲明書，議定由
    被告洪玉樹經營之盛太不動產有限公司（下稱盛太公司）代
    為簽發以高雄市第三信用合作社左營分社為付款人，票面金
    額150 萬元之支票1 紙與原告，作為清償系爭債務之方式，
    被告洪玉樹即依上開聲明書，當場交付發票日期107 年12月
    5 日之支票（下稱系爭支票）與原告。
  ㈡嗣被告洪玉樹以手頭現金不足等理由，央求原告能同意將系
    爭支票之發票日塗改為108 年12月5 日，並願給付原告每期
    3 萬元利息。詎原告同意後，被告洪玉樹僅於108 年6 月6
    日、108 年7 月30日給付兩期利息共6 萬元後，其餘各期在
    到期後，原告皆未獲被告洪玉樹付款。
  ㈢原告與被告李明翰於108 年3 月4 日在本院所屬民間公證人
    王光弘事務所，簽立離婚協議書，其中第2 條第2 項載明：
    「二、財產之分配：⒉甲方另給付1,500,000 元予乙方（乙
    方已收執無誤）。」等語，並於108 年3 月5 日向戶政事務
    所辦妥離婚登記。然原告於109 年2 月11日兌現系爭支票時
    ，發現盛太公司已因存款不足被列為拒絕往來戶，以致原告
    被退票而無法受償。
  ㈣為此，爰依原告與被告李明翰間之口頭約定及併存債務承擔
    之法律關係，提起本訴，並先位聲明：⒈被告李明翰或洪玉
    樹應給付原告150 萬元，及自109 年7 月21日（即起訴狀繕
    本送達翌日）起至清償日止，按年息百分之五計算之利息。
    ⒉前項請求，如其中一被告履行給付，另一被告於其給付範
    圍內免給付義務。⒊原告願供擔保，請准宣告假執行。如認
    先位之訴無理由，因被告李明翰將其對被告洪玉樹請求返還
    150 萬元投資款之債權讓與原告，則原告依債權讓與法律關
    係，備位聲明：⒈被告洪玉樹應給付原告150 萬元，及自
    109 年7 月21日（即起訴狀繕本送達翌日）起至清償日止，
    按年息百分之五計算之利息。⒉原告願以現金供擔保，請准
    宣告假執行。
二、被告則以：
  ㈠被告李明翰部分：被告李明翰已將其對被告洪玉樹返還盛太
    公司投資款150 萬元之債權移轉予原告，並通知債務人即被
    告洪玉樹，故系爭債務已清償，且被告洪玉樹交付系爭支票
    為民法第319 條之代物清償或免責之債務承擔等語，資為抗
    辯。
  ㈡被告洪玉樹部分：被告洪玉樹已依聲明書交付系爭支票與原
    告，因被告李明翰前以300 多萬元投資盛太公司，被告李明
    翰與原告離婚需要用錢，我交付系爭支票之用意，係將被告
    李明翰之投資款交與原告等語，資為抗辯。被告均聲明：⒈
    原告之訴駁回。⒉如受不利判決，願供擔保請准宣告免為假
    執行。
三、兩造不爭執之事實（訴卷第90、91頁）：
  ㈠原告與被告李明翰前為夫妻關係，自107年4月間因雙方個性
    不同無法共同生活，於107年11月間開始討論、清算彼此於
    婚姻存續期間之債權債務關係，並商議離婚之事，嗣107年
    11月間某日，雙方口頭議定被告李明翰應給付原告150 萬元
    。
  ㈡上開聲明書記載：「甲方：李明翰（以下簡稱甲方）乙方：
    藍婉瑄（以下簡稱乙方）丙方：洪玉樹（以下簡稱丙方）。
    茲因甲方個人家庭因素、欲取回投資金額新臺幣壹佰伍拾萬
    元整，並經由丙方代為交付新臺幣壹佰伍拾萬之票據面額（
    票據號碼：LKA018815 ）予指定受款人乙方，恐口說無憑、
    特例此據以資證明。」，兩造並簽名於上。
  ㈢被告洪玉樹交付系爭支票與原告。嗣原告同意被告洪玉樹將
    該支票發票日期塗改為108 年12月5 日，並由被告洪玉樹給
    付原告每期3 萬元利息。被告洪玉樹於108 年6 月6 日、同
    年7 月30日給付兩期利息共6 萬元。
  ㈣原告與被告李明翰於108 年3 月4 日在本院所屬民間公證人
    王光弘事務所，簽立上開離婚協議書並完成公證，其中第2
    條第2 項記載：「二、財產之分配：2.甲方另給付150 萬元
    予乙方（乙方已收執無誤）。」等語。
  ㈤原告與被告李明翰於108年3月5日向戶政事務所辦理離婚登
    記。
  ㈥盛太公司於108 年11月1 日因存款不足被列為拒絕往來戶。
  ㈦原告於109年2月11日兌現系爭支票時，因盛太公司於108年
    11月1日已因存款不足被列為拒絕往來戶，以致原告被退票
    ，150萬元票據債權（本金）原告迄今皆未獲清償。
四、本件爭點（訴卷第239頁）：
  ㈠原告依系爭約定請求被告李明翰給付150萬元有無理由？
  ㈡原告依併存債務承擔或債權讓與法律關係，請求被告洪玉樹
    給付150萬元，有無理由？
五、本院得心證之理由：
  ㈠原告與被告李明翰前為夫妻關係，於107 年11月間因商議離
    婚，而口頭約定被告李明翰應給付150 萬元與原告，嗣原告
    與被告李明翰、被告洪玉樹於107 年12月8 日共同簽立上開
    聲明書，記載：「甲方：李明翰（以下簡稱甲方）乙方：藍
    婉瑄（以下簡稱乙方）丙方：洪玉樹（以下簡稱丙方）。茲
    因甲方個人家庭因素、欲取回投資金額新臺幣壹佰伍拾萬元
    整，並經由丙方代為交付新臺幣壹佰伍拾萬之票據面額（票
    據號碼：LKA018815 ）予指定受款人乙方，恐口說無憑、特
    例此據以資證明。」等語，此為兩造所不爭執。則被告李明
    翰依系爭約定負有系爭債務，又依該聲明書記載，足見原告
    、被告李明翰及被告洪玉樹三方達成合意，該150 萬元之債
    務，由原告取回其投資盛太公司之投資款150 萬元，並由被
    告洪玉樹當場開立系爭支票與原告以為支付，合先敘明。
  ㈡按解釋契約，應於文義上及論理上詳為推求，以探求當事人
    立約時之真意，並通觀契約全文，斟酌訂立契約當時及過去
    之事實、交易上之習慣等其他一切證據資料，本於經驗法則
    及誠信原則，從該意思表示所根基之原因事實、主要目的、
    經濟價值、社會客觀認知及當事人所欲表示之法律效果，作
    全盤之觀察，以為判斷之基礎，不能徒拘泥字面或截取書據
    中一二語，任意推解致失其真意（最高法院98年度台上字第
    1925號民事裁判意旨參照）。次按，民法第320 條規定：「
    因清償債務而對於債權人負擔新債務者，除當事人另有意思
    表示外，若新債務不履行時，其舊債務仍不消滅。」學說稱
    新債清償。清償既得由第三人為之，是第三人與債權人亦得
    訂立新債清償契約。惟限於第三人與債權人成立契約，第三
    人承擔之新債務與債務人之舊債務不同其內容，於新債務履
    行時，舊債務始歸消滅者，方屬新債清償。若第三人承擔之
    新債務與債務人之舊債務之內容完全相同，且於第三人承擔
    之同時舊債務消滅者，倘其承擔契約為要物契約，即為代物
    清償；承擔契約為諾成契約，則為債之更改（最高法院85年
    度台上字第2388號民事判決意旨參照）。經查，本件被告李
    明翰依系爭約定負有系爭債務，由被告洪玉樹交付系爭支票
    與原告而代為支付，則有疑義者，乃依該聲明書之記載，被
    告洪玉樹將系爭支票交付原告，原告及被告洪玉樹是否即已
    履行債務？因支票為文義證券，系爭支票之發票人為盛太公
    司，被告洪玉樹本於其為盛太公司負責人之身分，而開立系
    爭支票，此有系爭支票影本在卷可稽（審訴卷第25頁），足
    證負擔系爭支票發票人票據責任者，為盛太公司，並非被告
    洪玉樹個人，被告洪玉樹當場交付系爭支票與原告之舉，雖
    已履行該聲明書所載之交付支票義務，惟系爭債務金額高達
    150 萬元，倘原告取得系爭支票後，不論該支票是否兌現，
    即認原告已履行系爭債務，應與當事人真意有違，參以系爭
    支票之票面金額與系爭債務相同，均為150 萬元，足徵原告
    、被告李明翰及被告洪玉樹係以系爭支票順利兌現，作為原
    告履行系爭債務之解除條件。則被告洪玉樹本於盛太公司負
    責人身分，交付系爭支票與原告，則盛太公司所承擔之新債
    務為系爭支票之發票人責任，核與原告依系爭約定所承擔之
    舊債務，兩者法律關係迥異，債務不具同一性，堪認被告洪
    玉樹所為係盛太公司之新債清償，須於盛太公司之票據債務
    履行時，原告承擔之系爭債務始歸消滅，本件因系爭支票未
    獲兌現，則被告李明翰所負之系爭債務未消滅，故原告依系
    爭約定請求被告李明翰給付如主文第1 項所示，為有理由。
  ㈢按當事人主張有利於己之事實，就其事實有舉證之責任，民
    事訴訟法第277 條定有明文。被告李明翰抗辯已將取回盛太
    公司投資款150 萬元之債權移轉與原告，依代物清償規定，
    被告李明翰已清償系爭債務等語，因原告否認本件有代物清
    償之適用（訴卷第238 頁），則被告李明翰就系爭債務已清
    償，應負舉證責任。按依民法第319 條規定，債權人受領他
    種給付，以代原定之給付者，其債之關係消滅。故所謂代物
    清償須債務人以代原定給付之意思為他種給付，債權人之受
    領他種給付亦係以許代原定給付之意思為之者，始足當之。
    又票據雖得為付款之工具，但非金錢之現實給付，故單純交
    付票據除非當事人另有約定外，自不生代物清償之效力。本
    件被告李明翰抗辯為代物清償，係以離婚協議書第2 條第2
    項記載：「二、財產之分配：2.甲方另給付150 萬元予乙方
    （乙方已收執無誤）。」等語為據（審訴卷第35頁），認已
    載明原告已收執無誤。惟查，離婚協議書上並未有被告李明
    翰已因轉讓投資款債權或交付系爭支票而免除系爭債務之相
    關約定，其上雖記載「甲方另給付150 萬元予乙方（乙方已
    收執無誤）」等語，然被告李明翰未現實給付現金150 萬元
    與原告，則離婚協議書上所載「乙方已收執無誤」，應為原
    告已收取系爭支票之意，尚難作為被告李明翰清償系爭債務
    之憑據。本件既乏積極證據證明原告與被告李明翰間有代物
    清償之合意，自難僅以原告收受支票之客觀情狀，即推論系
    爭債務已生代物清償之法律效果，故被告李明翰前揭抗辯，
    顯不足採。
  ㈣被告洪玉樹於108 年7 月27日13時44分許傳送LINE即時訊息
    與原告，提及「…希望你們能夠體諒，我絕對會負責這筆款
    項，當然我能夠早點還清我也會趕快處理…」等語，此有即
    時訊息翻拍照片在卷可佐（審訴卷第41頁），因被告洪玉樹
    為盛太公司負責人，且系爭支票係以盛太公司名義開立，且
    被告李明翰係向盛太公司取回投資款150 萬元以支付原告，
    足見盛太公司就系爭債務以開立系爭支票之方式為新債清償
    ，已如上述。則被告洪玉樹前揭即時訊息雖談及「我絕對會
    負責這筆款項」等語，應為被告洪玉樹承諾盛太公司將負起
    發票人票據責任之意，實難以上開訊息內容，驟認除盛太公
    司負發票責任外，被告洪玉樹個人就系爭債務亦有債務承擔
    之意，則原告本於債務承擔之法律關係，主張被告洪玉樹應
    給付原告150 萬元等語，自屬無據。
  ㈤按訴之預備合併，必有先位、後位不同之聲明，當事人就此
    數項請求定有順序，預慮先順序之請求無理由時，即要求就
    後順序之請求加以栽判，法院審理應受此先後位順序之拘束
    。於先位之訴有理由時，備位之訴即毋庸栽判。必先位之訴
    為無理由時，法院始得就備位之訴為裁判。經查，本件原告
    依系爭約定，請求被告李明翰給付部分，為有理由，則本件
    原告先位聲明之請求，既經認定為可採，就其備位聲明之請
    求部分，本院自無庸再予論述，併此敘明。
六、綜上所述，原告先位請求被告李明翰或被告洪玉樹給付部分
    ，其中請求被告李明翰給付如主文第1 項所示，為有理由，
    應予准許，請求被告洪玉樹給付部分，為無理由，此部分假
    執行之聲請失所附麗，均予以駁回。又預備合併之訴，係以
    先位聲明有理由，為備位聲明之解除條件。本件原告先位聲
    明之請求已經准許，則其備位聲明之請求，即無再予論述之
    必要，附此敘明。
七、原告就先位請求有理由部分，陳明願供擔保聲請宣告假執行
    ，被告亦陳明願供擔保聲請免為假執行，經核均與規定相符
    ，爰分別酌定相當擔保金額予以宣告。
八、本件事證已臻明確，兩造其餘攻擊防禦方法及證據，核與判
    決之結果不生影響，爰不一一論列，併此敘明。
九、訴訟費用負擔之依據：民事訴訟法第78條。
中    華    民    國  110     年    10    月    28    日
                          民事第五庭  法  官  呂俊杰
以上正本係照原本作成。
如對本判決上訴，須於判決送達後20日內向本院提出上訴狀。如
委任律師提起上訴者，應一併繳納上訴審裁判費。
中    華    民    國   110    年    10    月    28    日
                                      書記官  陳褘翎